【裁判字號】    99,消債抗,74
【裁判日期】    990816
【裁判案由】    消債聲明異議
【裁判全文】
臺灣高雄地方法院民事裁定            99年度消債抗字第74號
抗  告  人  甲○○
即債 務 人
相  對  人  萬泰商業銀行股份有限公司
即債 權 人
法定代理人  乙○○
上列當事人間消債聲明異議事件，抗告人對於民國99年2 月26日
本院98度事聲字第157號第一審裁定提起抗告，本院裁定如下：
    主  文
抗告駁回。
抗告程序費用新臺幣壹仟元由抗告人負擔。
    理  由
一、抗告意旨略以：抗告人自民國98年11月起至高雄縣私立溫馨
    老人安養中心（下稱溫馨安養中心）擔任看護員，每月薪資
    新台幣（下同）25,200元，除需負擔家庭開銷11,400元、母
    親呂許設及胞兄呂文敏扶養費3,000 元，共計14 ,400 元外
    ，尚需負擔次子余岱祐之就學貸款、學雜費，清償第三人建
    華當舖之借款本息1,350 元及應付生活中突發狀況等，恐有
    超支，故原更生方案核定每月清償8,473 元，應屬適當，爰
    依法提起出抗告，求為廢棄原裁定等語。
二、按關於更生或清算之程序，除本條例別有規定外，準用民事
    訴訟法之規定，消費者債務清理條例（下稱消債條例）第15
    條定有明文。而當事人對於司法事務官處理事件所為之終局
    處分，得於處分送達後10日之不變期間內，以書狀向司法事
    務官提出異議。司法事務官認前項異議有理由時，應另為適
    當之處分；認異議為無理由者，應送請法院裁定之。法院認
    第1 項之異議為有理由時，應為適當之裁定；認異議為無理
    由者，應以裁定駁回之，亦據民事訴訟法第240 條第1 至3
    項規定甚明。其次，消債條例之立法目的乃為使負債務之消
    費者依該條例所定程序清理其債務，以調整其與債權人及其
    他利害關係人之權利義務關係，保障債權人之公平受償，謀
    求消費者經濟生活之更生，進而健全社會經濟之發展，是除
    有第63條所定情形外，法院得斟酌裁量認可更生方案；又於
    債務人有薪資、執行業務所得或其他固定收入之情形下，依
    該條例第64條規定除有第2 項所定情形外，法院如認更生方
    案之條件公允者，即得不經債權人會議可決，逕依債務人之
    聲請或依職權以裁定認可更生方案。至有關該條例第63 條
    第1 項第1 款所定更生方案內容是否公允一節，自應由法院
    斟酌債務人資力狀況、所提更生方案還款成數、有無浪費之
    情事及實際生活上有無特殊困難等情狀而為審認，進而作為
    認可該更生方案與否之裁量依據。
三、經查，抗告人聲請更生，前經本院97年度消債更字第1195號
    裁定開始更生程序後，抗告人提出每月一期清償8,473 元，
    共清償96期，合計813,408 元，而本件無擔保及無優先權債
    務總額為1,936,982 元，清償成數約為42% （計算式：813,
    408 元÷1,936,982 元=0.4199 ）之更生方案（下稱系爭更
    生方案），雖未經債權人會議可決，惟經司法事務官依職權
    於98年10月2 日以97年度司執消債更字第301 號認可系爭更
    生方案之處分（下稱原處分），相對人不服，聲明異議，經
    原審以原處分未查明抗告人之收支狀況，逕認系爭更生方案
    條件公允，實有未洽為由廢棄原處分，有98年度事聲字第
    157 號卷（下稱原審卷）可稽，合先敘明。
四、是本件所應審酌者乃抗告人之收支狀況為何？系爭更生方案
    是否符合條件公允之要件？茲將本院判斷分述如下：
  (一)抗告人自98年11月3 日起至溫馨安養中心擔任看護員，98年
    11月、12月之每月薪資25,200元，並於98年度領有年終獎金
    4,000 元，此經原審函詢溫馨安養中心查明屬實，並有溫馨
    安養中心99年1 月12日函文在卷可稽（見原審卷第33頁）。
    據此，堪認抗告人之收入包括每月25,200元及平均每月2,00
    0 元之年終獎金。
  (二)又抗告人陳報其每月支出為：家庭開銷11,400元（包含房貸
    5,500 元、電費718 元、水費289 元、瓦斯費446 元、管理
    費435 元、電話費82元、地價稅330 元、伙食費3,000 元、
    機車油資600 元），另須扶養中風多年之母親呂許設，及罹
    患肝癌無法工作之胞兄呂文敏3,000 元，合計每月需支出14
    ,4 00 元（原審卷第17頁），並於抗告程序另稱尚需負擔次
    子余岱祐之就學貸款暨學雜費及清償建華當舖借款等節。然
    查：
  1.消費者債務清理條例之立法目的，係為使不幸陷入經濟困境
    之人得以清理債務、重建生活，並在清理過程中能保有符合
    人性尊嚴之最低基本生活，而非維持債務人過去慣常之寬裕
    生活。因此，抗告人每月支出必要生活費用之金額多寡，即
    非任其主張，否則恐有流於揮霍無度，及降低其清償能力之
    虞，反而易使更生程序無從進行。準此，本院審酌抗告人居
    住在高雄縣，屬於台灣省地區，應以內政部社會司所公告之
    99年度臺灣省低收入戶最低生活費用每人每月為9,829 元計
    算，始為合理。故抗告人主張應以每月11,400元計算其須支
    出之生活費用，其中逾9,829 元部分，即屬無據。
  2.又抗告人固主張每月應負擔呂許設及呂文敏之扶養費合計3,
    000 元，然呂許設按月領有高雄市中低收入戶老人生活津貼
    6,000 元，業經本院函查高雄市政府社會局查明屬實，並有
    該局99年4 月30日高市社局二字第0990020955號函在卷可稽
    （本院卷第16頁），已徵其有部分生活費用，此外，參以呂
    許設之法定扶養義務人除抗告人外，尚有呂金鳳及呂文敏，
    共計三人乙節，有戶籍謄本附卷可稽（本院卷），而呂許設
    籍設高雄市，應以高雄市99年度最低生活費每人每月11,309
    元為計算基準，依此計算，抗告人應負擔呂許設之扶養費為
    1,770 元（計算式：11,309-6,000 = 5,309；5,309 ÷3=1,
    770 ）。另呂文敏於98年度尚從第三人高雄市政府衛生局受
    領86,000元，相當於每月7,167 元（元以下四捨五入），有
    呂文敏98年度綜合所得稅各類所得資料清單附卷可憑（本院
    卷），足見呂文敏並非毫無收入可供維生。此外，抗告人並
    未能舉證證明呂文敏無謀生能力及其支出扶養費等情（消債
    更字卷第74頁），參諸民法第1116條規定，抗告人之經濟能
    力既已陷於窘迫，自應依法定順序盡其法定扶養義務，不應
    將呂文敏之扶養費用列為必要支出。因此，抗告人主張支出
    呂許設及呂文敏之扶養費3,000 元，僅於1,770 元之範圍內
    為有理由，逾此金額，尚屬無據。
  3.至抗告人雖另稱須負擔次子余岱祐之就學貸款及學雜費云云
    ，然其並未提出具體確切明細可供本院審酌，且於抗告程序
    之前從未表示須承擔上開費用，已難遽採。況上開就學貸款
    應係學業完成後，始須清償，且余岱祐成年後，除有特殊情
    事而可認無謀生能力外，抗告人依法亦無負擔余岱祐之債務
    及扶養費之必要。此外，抗告人之配偶余長清於98年度共受
    領所得196,11 6元，名下並有土地、房屋及投資各一筆乙節
    ，有財政部高雄市國稅局98年度綜合所得稅各類所得資料清
    單及財產歸屬資料清單附卷可佐（本院卷），堪認余長清應
    有相當資力可以支付余岱祐之上開費用。末者，抗告人雖又
    稱須清償建華當舖之質押借款云云，然其既未能舉證以實其
    說，且其清償行為係屬額外利益之給予，對其他債權人而言
    顯失公平，並有消債條例第63條第1 項第9 款規定應不予認
    可更生方案之情形，該項抗辯亦不足採。
  (三)承上所述，以抗告人每月薪資收入25,200元及年終獎金（平
    均每月為2,000 元），於扣除前揭所列必要生活費用支出11
    ,599元（9,829+1,770=11,599）後，每月至少尚餘13,601元
    （計算式：25,200-11,599=13,601），而抗告人所提系爭更
    生方案每月僅清償8,473 元，實難謂系爭更生方案條件公允
    。
五、綜上所述，抗告人之收入扣除必要支出後，至少尚有13,601
    元餘款，然其每月僅清償8,473 元，顯未盡全力清償債務，
    並影響債權人之權益，有失公允。本院司法事務官依職權認
    可系爭更生方案條件，自有可議。從而，原審廢棄原處分，
    認應由本院民事執行處依法另為審究處理，理由雖有不同，
    但結論並無二致，仍應予以維持。抗告人猶執陳詞，指摘原
    裁定不當，求予廢棄，為無理由，應予駁回。
六、據上論結，本件抗告為無理由，依消費者債務清理條例第11
    條第2 項、第15條，民事訴訟法第495 條之1 第1 項、第44
    9 條第1 項、第95條、第78條，裁定如主文。
中    華    民    國    99    年    8     月    16    日
                  民事第五庭  審判長法  官  李昭彥
                                    法  官  李育信
                                    法  官  蘇姿月
上為正本係照原本作成
本件不得再抗告。
中    華    民    國    99    年    8     月    18    日
                                    書記官  林秀敏

司法院資訊處製作；財團法人民間司法改革基金會備份。
